臺灣宜蘭地方法院刑事判決　　　　　　　 93年度訴字第397號
公　訴　人　臺灣宜蘭地方法院檢察署檢察官
被　　　告　丙○○
選任辯護人　陳為祥律師
上列被告因違反商業會計法等案件，經檢察官提起公訴（92年度
偵字第2940號），本院判決如下：
    主  文
丙○○商業負責人，以明知為不實之事項，而填製會計憑證，處
有期徒刑參月，如易科罰金，以參佰元折算壹日。緩刑貳年。
被訴公司負責人，為納稅義務人以詐術逃漏稅捐部分無罪。
    事  實
一、丙○○係址設宜蘭縣頭城鎮○○路202之5號中立有限公司（
    下稱中立公司）之負責人，為商業會計法所稱之商業負責人
    ，並以製作薪資表、各類所得扣繳暨免扣繳憑單（以下簡稱
    扣繳憑單）、營利事業所得稅結算申報書、扣繳憑單申報書
    為其附隨業務之人，負有據實登載營利事業所得稅結算申報
    書、扣繳憑單申報表及製作扣繳憑單之義務，為從事業務之
    人。於民國88年間，丙○○將中立公司由丁○○負責接單而
    接回之舖棉加工訂單，以按加工碼數計酬之方式，交由同在
    中立公司位於宜蘭縣頭城鎮○○路205之9號廠房內工作之乙○○及其妻甲○○（原名王美芬）承攬代工進行舖棉加工，
    該年度中立公司共支出逾新臺幣（下同）百萬元之承攬報酬
    予乙○○、甲○○2人。丙○○明知中立公司與乙○○、甲○○間為承攬關係，乙○○、甲○○均非中立公司員工，與
    中立公司間並無僱傭關係，竟基於偽造商業會計憑證及為業
    務上所掌文書不實登載之犯意，於申報88年度營利事業所得
    稅前，向乙○○、甲○○索取其等之身分證影本及印章後，
    委由不知情會計事務所人員，虛偽填製乙○○、甲○○自88
    年1月至11月每月領取中立公司薪資所得各41,666元，12月
    則領取41,674元，合計每人當年度領取500,000元之薪資，
    而於業務上製作不實之薪工資表，以之為中立公司之會計憑
    證，並於薪工資表上蓋妥伊2人之印文後，由不知情會計事
    務所人員據以製作丙○○業務上所製作之文書即88年度扣繳
    憑單，並填製中立公司88年度營利事業所得稅結算申報書、
    扣繳憑單申報書，於申報書上之薪資支出欄為上開不實之登
    載。登載後持向財政部臺灣省北區國稅局宜蘭縣分局申報該
    年度營利事業所得稅，足生損害於乙○○、吳玟人及稅捐機
    關對於稅捐資料之管理及課稅之正確性。
二、案經告訴人乙○○、甲○○訴由臺灣宜蘭地方法院檢察署檢
    察官偵查起訴。
    理  由
一、訊據被告丙○○固均坦承伊為中立公司之負責人，於88年間
    曾將公司舖棉加工部分以按加工碼數計酬之方式，交由告訴
    人乙○○、甲○○加工，2人並向中立公司領取舖棉加工逾
    百萬元之對價，被告嗣並以支領薪資之方式製作88年度之薪
    工資表、扣繳憑單，並填載營利事業所得稅結算申報書、扣
    款憑單申報書等文件，登載後持之申報營利事業所得稅等情
    ，此並有告訴人乙○○、甲○○薪工資表2紙、中立公司88
    年度營利事業所得稅申報書、扣繳憑單申報書在卷可稽，但
    矢口否認有任何犯罪行為，辯稱：告訴人乙○○、甲○○確
    實有向中立公司領取逾百萬元之對價，渠2人應該算是中立
    公司之員工云云。惟查：
（一）中立公司是委由告訴人乙○○、甲○○承攬舖棉加工等情
      ，已經被告於偵查中供承：「他們是我的代工，我有要他
      們提出發票，但是因為他們耀慶企業社已經倒了，因而我
      就報他們為我員工。」等語（見偵查卷第65頁）。核與告
      訴人即證人乙○○、甲○○於本院審理時證稱，伊2人於
      88年間確實從事舖棉代工，並非受僱於中立公司等語相符
      。復依中立公司負責接單之證人丁○○於本院審理時證稱
      ，中立公司廠房內分為A、B兩條生產線，A生產線由告訴
      人乙○○負責等語（見本院卷第228頁），證人即中立公
      司業務戊○○於本院審理時證稱，伊等是與告訴人乙○○
      、甲○○是在同一工廠內，伊等是開派工單，做完後擺回
      原地，出貨後再結算等語（見本院卷第233頁）。證人即
      中立公司從業員辛○○於本院審理證稱，告訴人乙○○、
      甲○○係用碼數計算，看作多少就領多少等語（見本院卷
      第240頁）。雖告訴人乙○○、甲○○係接受中立公司之
      派工，但觀諸告訴人乙○○、甲○○代工之內容為舖棉加
      工，並以完工成品按加工碼數計酬，契約所重之必要之點
      即在於工作物之完成而非僅勞務之給付，是渠2人與中立
      公司間應為承攬關係至為灼然。另參以告訴人乙○○、甲○○2人之勞工保險被保險人投保資料及全民健康保險投
      保資料，渠2人之投保單位均未有中立公司，此有勞工保
      險局93年1月7日保承資字第09310000660號函所附勞工保
      險被保險人投保資料、中央健康保險局93年1月15日健保
      承字第0930000120號函所附投保資料在卷可稽（分別參見
      偵查卷第49至53頁、第55、56頁），是告訴人乙○○、甲○○並無受雇於中立公司至臻明確。被告辯稱渠2人係屬
      中立公司之員工云云，純屬卸責之詞，不足採信。
（二）被告虛偽填製告訴人乙○○、甲○○自88年1月至11月每
      月領取中立公司薪資所得各41,666元，12月則領取41,674
      元，合計每人當年度領取薪資500,000元，於業務上製作
      之薪工資表，以之為中立公司之會計憑證，並於薪工資表
      上蓋妥伊2人之印章，再由不知情會計事務所人員據以製
      作被告業務上之文書即88年度扣繳憑單，並填製中立公司
      88年度營利事業所得稅結算申報書、扣繳憑單申報書，於
      申報書上之薪資支出欄為上開不實之登載。登載後持向財
      政部臺灣省北區國稅局宜蘭縣分局申報該年度營利事業所
      得稅，將可能使告訴人乙○○、甲○○遭受稅捐稽徵機關
      徵課個人年度所得稅，甚或因漏報而遭科處罰鍰之危險，
      稅捐稽徵法第44條亦對納稅義務人有課予行政罰之規定（
      詳如下述），自足生損害於告訴人乙○○、甲○○，及稅
      捐機關對於稅捐資料之管理之正確性。
（三）本案事證明確，被告犯行洵堪認定。
二、論罪及科刑：
（一）按商業會計法所稱之商業會計憑證，分為原始憑證及記帳
      憑證，所謂原始憑證，係指證明事項之經過，而為造具記
      帳憑證所根據之憑證；記帳憑證則係指證明處理會計事項
      人員之責任而為記帳所根據之憑證而言，此觀諸商業會計
      法第15條之規定自明。惟所得稅扣繳義務人依所得稅法第
      89條第3項或同法第92條規定，填發免扣繳憑單或扣繳憑
      單，旨在使稅捐稽徵機關蒐集及掌握課稅資料，以利稅捐
      稽徵。就營利事業所得稅核課而言，依營利事業所得稅查
      核準則第71條第11款規定，薪資支出之原始憑證，為收據
      或簽收之名冊，其由工會或合作社出具之收據，應另付工
      人之印領清冊，職工薪資如係送交銀行分別存入各該職工
      帳戶者，應以銀行蓋章證明存入之清單予以認定。本件薪
      工資表領款蓋章欄分別蓋有告訴人乙○○、甲○○之印章
      ，屬於原始憑證無誤，惟扣繳憑單，僅係證明全年度支付
      員工薪資及代為扣繳綜合所得稅之情形，為徵、繳雙方課
      徵與申報綜合所得稅之依據，其既非造具記帳憑證所根據
      之憑證，抑非證明處理會計事項人員之責任而為記帳所根
      據之憑證，自非商業會計法第15條所規定之商業會計憑證
      （最高法院91年度台上字第4229號判決參照）。被告接續
      虛偽登載告訴人乙○○、甲○○為中立公司之員工，而在
      其等業務上製作之薪工資表會計原始憑證上為不實之登載
      ，係犯商業會計法第71條第1款製作不實會計憑證之罪；
      被告復填製不實之88年度扣繳憑單、扣繳憑單申報書、營
      利事業所得稅結算申報書等業務上之文書並持以行使，係
      犯刑法第216條、第215條之行使業務上登載不實之文書罪
      。被告登載之低度行為為行使之高度行為所吸收，不另論
      罪。又其等接續填製不實之88年度扣繳憑單、扣繳憑單申
      報書、營利事業所得稅結算申報書3種業務上之文書，為
      單純一罪。被告於製作薪工資表會計憑證，接續製作業務
      上不實之88年度扣繳憑單、營利事業所得稅結算申報書、
      扣繳憑單申報書，嗣交付會計事務所人員，由不知情之會
      計事務所人員持以向稅捐機關申報營利事業所得稅，係利
      用不知情之他人為工具而實施犯罪行為，應依間接正犯論
      處。被告所犯上開製作不實會計憑證罪，及行使業務上登
      載不實之文書罪，有方法、結果之牽連關係，應從重論以
      製作不實會計憑證罪。
（二）爰審酌被告犯罪之動機、手段、所生危害、並未發生逃漏
      稅捐之結果、事後告訴人乙○○、甲○○表明不再追究及
      其犯罪後態度等一切情狀，判處有期徒刑3月，及諭知易
      科罰金之折算標準。被告犯罪後，刑法第41條業於90年1
      月10日修正公布，同年月12日生效，修正前之刑法第41條
      規定，犯最重本刑為3年以下有期徒刑以下之刑之罪，而
      受6個月以下有期徒刑或拘役之宣告，因身體、教育、職
      業或家庭之關係，執行顯有困難者，得以1元以上3元以下
      折算1日，易科罰金；修正後之刑法第41條第1項前段規定
      ，犯最重本刑為5年以下有期徒刑以下之刑之罪，而受6個
      月以下有期徒刑或拘役之宣告，因身體、教育、職業、家
      庭之關係或其他正當事由，執行顯有困難者，得以1元以
      上3元以下折算1日，易科罰金。比較新舊法之規定，以修
      正後之新法有利於行為人，自應依刑法第2條第1項前段之
      規定，適用裁判時之新法，諭知易科罰金之折算標準，以
      示懲儆。薪工資表、扣繳憑單、營利事業所得稅結算申報
      書、扣繳憑單申報書等，均非屬被告所有，薪工資表上之
      印文，係經告訴人乙○○、甲○○之同意而蓋用（詳如後
      述），非偽造，爰不沒收之。又以，被告前未曾受有期徒
      刑以上刑之宣告，有台灣高等法院被告前案紀錄表在卷可
      憑，因認被告經此刑之宣告後，應知警惕而無再犯之虞，
      所宣告之刑以暫不執行為當，爰予以宣告緩刑2年，用啟
      自新。
三、認定無罪部分：
（一）公訴意旨另以：被告亦明知告訴人乙○○、甲○○於88年
      間係自行開設耀慶企業社，有替其弟丁○○與他人經營之
      車頭興業有限公司（下稱車頭興業公司）做代工，並非中
      立公司之員工，竟基於為中立公司逃漏稅捐之犯意，於89
      年申報中立公司88年度營利事業所得稅時，利用告訴人乙○○、甲○○交給不知情丁○○報稅之身分證影本及相關
      資料，偽刻「乙○○」、「王美芬」2人之印章，蓋印於
      中立公司88年度薪工資表之領款蓋章欄上各12枚（共24枚
      ），用以偽造乙○○及甲○○分別於88年全年度向中立公
      司各領得薪資500,000元之不實薪工資表之私文書各1紙，
      並持向財政部臺灣省北區國稅局宜蘭縣分局申報中立公司
      88年度營利事業所得稅結算申報事宜，以此詐術使中立公
      司營業成本增加，營利所得減少，因此至少逃漏營利事業
      所得稅250,000元，並致告訴人乙○○、甲○○2人多被課
      徵共1,000,000元所得額之所得稅，足以生損害於告訴人
      乙○○、甲○○及稅捐稽徵機關對於稅捐稽徵之正確性，
      因認被告另涉犯刑法第216條、第210條之行使偽造私文書
      罪嫌及稅捐稽徵法第47條第1款、第41條之公司負責人，
      為納稅義務人以詐術逃漏稅捐罪嫌等語。
（二）經查，告訴人乙○○及甲○○於本院審理時均證稱，伊等
      於88年間係在宜蘭縣頭城鎮○○路205之9號廠房內，開設
      耀慶企業社，為丁○○任實際負責人之車頭興業公司從事
      舖棉加工，88年間不知道有中立公司，與中立公司並無生
      意上之合作關係等語。告訴人乙○○另證稱，伊係將身分
      證資料交給丁○○，因為車頭興業公司要報所得及薪資才
      會將身分證影本及印章交給丁○○等語。（見本院卷第18
      7、191頁），告訴人甲○○則證稱，伊曾交伊及其夫之身
      分證及印章予丁○○，薪工資表上之印文是伊交印章給丁○○的，當時伊等在車頭興業公司代工等語（見本院卷第
      199頁）。然證人丁○○於本院審理時否認曾收受由告訴
      人乙○○或甲○○所交付之身分證影本或印章以作為報稅
      之用，足認告訴人2人所交付身分證影本或印章，應非供
      丁○○車頭興公司之用。再者，有關耀慶企業社、車頭興
      業公司、中立公司之關係，已據證人丁○○、車頭興業公
      司名義負責人並為中立公司業務戊○○、中立公司員工己○○一致證稱，一開始證人丁○○、告訴人乙○○夫婦及
      被告等人係從事舖棉代工，早期係以耀慶企業社對外接單
      ，嗣耀慶企業社發票不能用，沒有支票，再申請車頭興業
      公司，車頭興業公司也無法運作，後來才成立中立公司，
      從事之業務均相同，並均由丁○○在外負責接單，告訴人
      乙○○、甲○○負責其中1條生產線之加工等語。另告訴
      人乙○○、甲○○於本院審理時亦自承，曾於中立公司之
      出貨單及送貨單上簽名，而該單據上均明載受貨人為「中
      立公司」，足徵告訴人乙○○、甲○○前揭不知道中立公
      司，且與中立公司沒有生意上之合作關係之證詞，與事實
      不符，渠2人應自始即知悉係為中立公司代工。又查，車
      頭興業公司係被告、告訴人乙○○夫婦、丁○○等人以購
      買股權方式入主車頭興業公司，然於辦理變更登記後6個
      月內未辦妥營利事業登記及開始營業，遭主管機關命令解
      散等情，有經濟部中部辦公室93年12月22日經（九三）中
      辦三字第09330963070號函所附車頭興業公司登記案卷資
      料可為佐證。再核證人己○○於本院審理時證稱，有聽過
      車頭興業公司，但沒有看過運轉等語。（參見本院卷第23
      5頁）、證人即中立公司從業員辛○○、庚○○均於本院
      審理時證稱，沒有聽過車頭興業公司等語（參見本院卷第
      238頁），可見車頭興業公司實際並未運作，益徵告訴人
      乙○○、甲○○證稱伊係為丁○○或車頭興業公司代工，
      所交付之身分證及印章，係為給車頭興業公司報稅之用，
      非給中立公司報稅之用，難認有據。88年間既係中立公司
      在營運，並非車頭興業公司在營運，則告訴人乙○○、甲○○所交付之身分證影本及印章，應即係告訴人乙○○、
      甲○○提供予被告任負責人中立公司作為報稅之用，是被
      告即無偽刻乙○○、甲○○印章，並進而偽造薪工資表之
      犯行。惟公訴人認此部分犯行，同時該當商業會計法第71
      條第1款之罪，是就此部分公訴犯行，爰不另為無罪之諭
      知。
（三）至於被告於88年度究係給付若干代工承攬報酬予告訴人乙○○、甲○○2人，告訴人乙○○於本院審理時證稱，忘
      記了，公司有賺錢才有領錢，如果沒有賺錢只有開立營利
      所得，應該沒有領一百多萬元等語（參見本院卷第194頁
      ），證人甲○○於本院審理時則證稱，總共好像是300,00
      0元，伊及乙○○各150,000元，車頭興業公司之股利憑單
      上伊與乙○○各領得十五萬多元，即是薪資等語（參見本
      院卷第196頁）。惟查：
    (1)依卷附財政部臺灣省北區國稅局宜蘭縣分局93年12月24日
      北區國稅宜縣二字第0931018550號函覆稱，車頭興業公司
      88年度各給付乙○○、甲○○股利所得155,740元，此有
      該局函文在卷可稽（參見本院卷第133頁）。雖告訴人甲○○於本院審理時證稱渠2人之代工承攬報酬總共300,000
      元，然告訴人乙○○卻證稱只有開立營利所得等語，2人
      所言已有不一致之處。再查，有關車頭興業公司並未營業
      ，何以會有股利所得乙節，證人丁○○於本院審理時證稱
      ，因為伊等均為車頭興業公司股東，結束營業時要平均分
      攤股利等語（參見本院卷第230頁）；證人戊○○於本院
      審理時亦證稱，雖車頭興業公司沒有營業，但因為公司要
      解散，需要分配給股東股利等語（參見本院卷第233頁）
      ；同任車頭興業公司股東即證人己○○甚且證稱，不清楚
      有股利所得之事等語（參見本院卷第236頁），足見被告
      辯稱，車頭興業公司因被勒令解散，需進行帳面資產之清
      算，故由股東按投資額均分未分配盈餘，實際上並無任何
      股東收到該筆盈餘等語，應與真實相符。從而，告訴人甲○○指訴，該筆盈餘即為全年度代工承攬報酬，或為自證
      人丁○○取得之薪資云云，難認有據。
    (2)復依被告於偵查中所提出由伊製作之88年度出貨明細表，
      其上按月結算分別為1月份，167,110元、2月份，47,169元
      、3月份，112,278元、4月份，175,837元、5月份，252,33
      1元、6月份，81,884元、7月份，110,352元、8月份，63,4
      15元、9月份，49,728元、10月份，123,531元、11月份，1
      31,190元、12月份，132,165元，以上合計1,446,990元，
      已逾百萬元。該份出貨明細表雖由被告製作，未經告訴人
      乙○○、甲○○簽名確認，但被告亦提出其曾交予告訴人
      2人頭城鎮漁會，票號為FA0000000號，發票日為88年7月8
      日之支票1張，面額適為4月份之175,837元，可認應係為
      支付代工承攬報酬之費用無訛，則被告所提出之出貨明細
      表具有相當之真實性，難認全然無據。又徵以，證人戊○○、己○○均於本院審理時證稱，告訴人2人與被告係以
      開票及現金結算工資等語（參見本院卷236頁），被告雖
      無法提出現金部分之憑證，但亦提出頭城鎮漁會，票號為
      FA0000000號，發票日為88年7月31日，面額為100,000元
      之支票1紙，而該紙支票之提領人即為告訴人甲○○，此
      有卷附該紙支票正反面影本可資參照。再參之，證人戊○○於本院審理時證稱，告訴人2人於88年應能自中立公司
      領得逾百萬元之代工承攬報酬等語（參見本院卷第233頁
      ），則被告辯稱伊確實於88年度支付逾百萬元之代工承攬
      報酬應屬真實。
    (3)反觀告訴人乙○○、甲○○之證詞，其指訴伊等代工承攬
      報酬總共約300,000元，即是車頭興業公司之股利所得等
      語，然其所稱股利所得，並無實際領受，並不可採，已如
      前述，伊等宣稱未領得達百萬元之代工承攬報酬，然並未
      提出任何支領憑證或相關文件，證詞又多有支吾及矛盾之
      處。告訴人甲○○亦曾於本院行交互詰問時，對辯護人所
      提示1紙書寫有告訴人甲○○、乙○○基本年籍資料及數
      額之手寫資料（參見偵查卷第68頁左側），坦言是要給丁○○報稅之用等語，對於辯護人詰以：「依上開的總數為
      1,400,000元，當初是不是要給丁○○報1,400,000元？」
      ，又自承：「應該是。」（參見本院卷第198頁），其金
      額亦已逾百萬元。綜核公訴人以告訴人2人之證詞為論據
      ，然渠等所述有上開矛盾之處，所言又全乏憑證，難認公
      訴人已盡舉證之責，自應為有利於被告之認定，而認被告
      支付予告訴人2人之代工承攬報酬已逾百萬元。
（四）本件被告純係將代工承攬報酬，改以薪資成本列報之情形
      ，已如前述。依本院向財政部臺灣省北區國稅局宜蘭縣分
      局函詢結果認為，「應依財政部臺灣省北區國稅局函訂財
      政部臺灣省北區國稅局所轄分局、稽徵所及服務處受理涉
      嫌虛報薪（工）資案件查核作業要點第捌點規定：「被檢
      舉者如能證明其發包勞務予他人承包（攬）者，不論承包
      （攬）人是否已辦營業登記或未辦營業登記，查核人員應
      將有關營業稅事證資料通報營業行為發生之管轄稽徵機關
      （已辦營業登記）或所在地稽徵機關（未辦營業登記），
      以辦理營業稅漏稅情事，如營業行為發生之所在地有多處
      且跨轄區時，則移請查獲逃漏營業額最大之管轄稽徵機關
      辦理。.... 被檢舉者則依稅捐稽徵法第44條規定處罰。
      」等語，此有該局94年3月14日北區國稅宜縣一字第09410
      02607號函在卷可稽，亦即此種情形，係稅捐稽徵法第44
      條規定，營利事業依法應給與憑證而未給與憑證，應課處
      行政罰之問題，稅捐既未生短少，被告亦應無以詐術逃漏
      稅捐之犯行。從而，尚不能證明被告犯公訴人所指之此部
      分稅捐稽徵法第47條第1款、第41條之公司負責人為納稅
      義務人以詐術逃漏稅捐罪。又公司以詐術逃漏稅捐，係由
      公司負責人代罰，就此部分應為被告無罪判決之諭知。
據上論斷，應依刑事訴訟法第299條第1項前段、第301條第1項、
商業會計法第71條第1款、刑法第11條前段、第2條第1項前段、
第216條、第215條、第55條、第41條第1項前段、第74條第1款、
罰金罰鍰提高標準條例第2條，判決如主文。
本案經檢察官陳嘉瑜到庭執行職務
中　　華　　民　　國　　94　　年　　10　　月　　11　　日
                  刑事第四庭審判長法  官  林惠玲
                                  法  官  劉家祥
                                  法  官　郭淑珍
以上正本證明與原本無異
如不服本判決，應於判決送達後10日內，向本院提出上訴狀。（
需附繕本）
                                  書記官  林秀麗
中　　華　　民　　國　　94　　年　　10　　月　　12　　日
附錄：本案論罪科刑法條全文
刑法第216條
行使第二百十條至第二百十五條之文書者，依偽造、變造文書或
登載不實事項或使登載不實事項之規定處斷。
刑法第215條
從事業務之人，明知為不實之事項，而登載於其業務上作成之文
書，足以生損害於公眾或他人者，處三年以下有期徒刑、拘役或
五百元以下罰金。
商業會計法第71條第1款：
商業負責人、主辦及經辦會計人員或依法受託代他人處理會計
事務之人員有下列情事之一者，處五年以下有期徒刑、拘役或
科或併科新台幣十五萬元以下罰金：
一、以明知為不實之事項，而填製會計憑證或記入帳冊者。
